臺灣屏東地方法院刑事判決　　　　　　　 99年度訴字第858號
公　訴　人　臺灣屏東地方法院檢察署檢察官
被　　　告　洪善勇
指定辯護人　本院公設辯護人謝弘章
被　　　告　楊萬章
選任辯護人　羅鼎城律師
上列被告因強盜等案件，經檢察官提起公訴（99年度偵字第6441
號）本院判決如下：
    主  文
洪善勇未經許可，持有手槍，處有期徒刑陸年陸月，併科罰金新
臺幣貳拾萬元，罰金如易服勞役，以新臺幣壹仟元折算壹日。扣
案之9mm 制式半自動手槍壹枝（含彈匣貳個，槍枝管制編號0000
00000 ）、9mm 制式子彈貳拾顆均沒收。又共同犯攜帶兇器強盜
罪，未遂，處有期徒刑伍年。應執行有期徒刑玖年陸月，併科罰
金新臺幣貳拾萬元，罰金如易服勞役，以新臺幣壹仟元折算壹日
，扣案之9mm 制式半自動手槍壹枝（含彈匣貳個，槍枝管制編號
0000 00000）、9mm 制式子彈貳拾顆均沒收。
楊萬章共同犯攜帶兇器強盜罪，未遂，累犯，處有期徒刑肆年，
扣案之9mm 制式半自動手槍壹枝（含彈匣貳個，槍枝管制編號00
0000000）、9mm 制式子彈貳拾顆均沒收。
    事  實
一、洪善勇前於民國81年間因持有制式槍械等罪，經法院判處應
    執行1 年8 月確定，並於82年4 月16日執行完畢；又於89年
    間因殺人未遂等案件，經法院判處應執行有期徒刑10年2 月
    確定（其後另於97年間又經法院裁定減刑及定應執行刑為有
    期徒刑10年1 月），嗣於96年5 月11日縮短刑期假釋出監，
    惟其另經撤銷假釋，應執行殘刑2 年7 月9 日，現仍執行前
    開案件中（未構成累犯）。楊萬章曾於95年間因違反毒品危
    害防制條例經臺灣高雄地方法院以95年度訴字第907 號判處
    有期徒刑9 月確定，又於97年間再因施用毒品案件經同院以
    97年度審訴字第1536號判處有期徒刑8 月，上開各罪嗣經同
    院定應執行刑為1 年3 月，於98年11月13日縮刑期滿執行完
    畢。詎料2 人均不知悔改，(一)洪善勇於98年12月底，在高雄
    縣鳳山市某處，以新臺幣28萬元向真實姓名年籍不詳綽號「
    阿源」之成年男子購得可發射子彈、具有殺傷力之以色列IW
    I 廠JERICHO 941F型9mm 制式半自動手槍1 支（含彈匣2 個
    ，槍枝管制編號0000000000）及具有殺傷力之9m m制式子彈
    30顆，即未經許可而持有上開物品。(二)洪善勇嗣於99年7 月
    2 日晚間10時許，意圖為自己不法之所有而與楊萬章基於持
    有上開物品、強盜之共同犯意聯絡，由洪善勇騎乘其向不知
    情之友人黃玄莊借得之車牌號碼8GS-273 號重型機車，搭載
    楊萬章攜帶上開物品外出尋找強盜財物之下手目標（2 人均
    配戴黑色安全帽）。渠等先於同年7 月3 日凌晨1 時許，前
    往屏東縣萬丹鄉崙頂村堤防旁，由洪善勇持置於上開機車上
    之抹布1 條，遮住該車車牌，以掩人耳目。同日凌晨2 時30
    分許，2 人共乘該重型機車抵達萬丹鄉○○路、萬順路口，
    見許素惠駕駛車牌號碼6106-WZ 號自用小客車，洪善勇即煞
    停所騎乘之機車，擋住上開自小客車，並持上開手槍指向許
    素惠並喝令「下車」。許素惠雖心生畏怖惟仍保持鎮定，旋
    即緊鎖車窗車門加速駕駛上開自小客車衝向洪善勇等2 人，
    洪善勇等2 人見狀急忙閃避，該自小客車遂順勢將前開機車
    推向臺88號快速道路，許素惠即趁隙離去，致洪善勇等2 人
    未能強盜財物得逞。警方據報後趕往現場，並於同日凌晨3
    時40分許在萬丹鄉○○路、聖賢路口逮捕楊萬章，且扣得楊
    萬章所有之上開黑色安全帽1 頂。警方又於同日上午5 時15
    分許，在萬丹鄉○○路、萬順路口逮捕洪善勇，並扣得上開
    手槍（含彈匣）、子彈30顆，始悉上情。
二、案經屏東縣政府警察局屏東分局報請臺灣屏東地方法院檢察
    署檢察官偵查起訴。
    理  由
一、證據能力部分：
  (一)現行刑事訴訟法關於「鑑定」之規定，除選任自然人充當鑑
    定人外，另設有囑託機關鑑定制度。依同法第198 條、第20
    8 條之規定，不論鑑定人或鑑定機關、團體，固均應由法院
    、審判長、受命法官或檢察官視具體個案之需要而為選任、
    囑託，並依第206 條之規定，提出言詞或書面報告，始符合
    同法第159 條第1 項所定得作為證據之「法律有規定」之情
    形。否則所為之鑑定，仍屬傳聞證據。然於司法警察機關調
    查中之案件，為因應實務上，或因量大、或有急迫之現實需
    求，併例行性當然有鑑定之必要者，例如毒品之種類與成分
    、尿液之毒品反應，或者槍彈有無殺傷力等鑑定，基於檢察
    一體原則，得由該管檢察長對於轄區內之案件，以事前概括
    選任鑑定人或囑託鑑定機關、團體之方式，俾便轄區內之司
    法警察官、司法警察對於調查中之此類案件，得即時送請先
    前已選任之鑑定人或囑託之鑑定機關、團體實施鑑定，以求
    時效（法務部92年9 月1 日法檢字第0920035083號函參照，
    刊載於法務部公報第312 期）。此種由檢察機關概括選任鑑
    定人或概括囑託鑑定機關、團體，再轉知司法警察官、司法
    警察於調查犯罪時參考辦理之作為，法無明文禁止，係為因
    應現行刑事訴訟法增訂傳聞法則及其例外規定之實務運作而
    為。本件扣案之手槍1 支、子彈30顆，經查獲之司法警察機
    關即屏東縣政府警察局屏東分局逕依上開規定送由內政部警
    政署刑事警察局為鑑定，該局所為之書面鑑定報告即99年7
    月30日刑鑑字第0990098034號鑑定書，自屬前揭「法律規定
    」得為證據者，而有證據能力（最高法院96年度台上字第28
    60號判決意旨參照）。
  (二)被告以外之人於偵查中向檢察官所為陳述，依刑事訴訟法第
    159 條之1 第2 項明文規定原則上得為證據。查證人即被害
    人許素惠於偵查中在檢察官面前之具結證述，被告及其辯護
    人均未抗辯該審判外陳述有何顯不可信之情況，亦不請求到
    庭接受被告方面對質詰問，是依前開法條規定，當有證據能
    力。
  (三)按被告以外之人於審判外之陳述，雖不符刑事訴訟法第159
    條之1 至之4 等規定，惟經當事人於審判程序同意作為證據
    ，法院審酌該言詞陳述或書面陳述作成時之情況，認為適當
    者，亦得為證據，刑事訴訟法第159 條之5 第1 項定有明文
    。本件當事人對證人即被害人許素惠、證人黃玄莊於警詢時
    所為陳述、車籍資料查詢表、扣押筆錄、扣押物品目錄表等
    證據，俱同意有證據能力（本院99年12月29日審判筆錄第4
    頁參照），本院審酌上開證據作成時，並無不當取供或非法
    取得之情形，認以之作為本案證據亦屬適當，故依法有證據
    能力。
二、上開犯罪事實業經被告洪善勇、楊萬章於警、偵訊及本院審
    判中均坦承不諱，核與證人許素惠、黃玄莊之證述均大致相
    符，復有車籍資料查詢表、扣押筆錄、扣押物品目錄表、採
    證相片10張、前揭槍彈鑑定書等附卷可佐，堪認被告2 人上
    開不利於己之自白與事實相符，堪採信為證據。故本件事證
    均已明確，被告2人之犯行洵足認定，均應依法論科。
三、論罪科刑：
  (一)按強盜罪之強暴、脅迫，以所施用威嚇之程度，客觀上足以
    壓抑被害人之意思，至使不能抗拒為已足。至施用之威嚇手
    段，客觀上是否足以壓抑被害人之意思自由，應依一般人在
    同一情況下，其意思自由是否因此受壓制為斷，不以被害人
    之主觀意思為準（最高法院87年度臺上字第3705號判決意旨
    參照）；復按刑法第321 條第1 項第3 款所稱「兇器」，其
    種類並無限制，凡客觀上足以對人之生命、身體、安全構成
    威脅，具有危險性之兇器均屬之，且只須行竊時攜帶此種具
    有危險性之兇器已足，並不以攜帶之初有行兇之意圖為必要
    （最高法院79年度臺上字第5253號判例參照）。再按刑事法
    上關於未經許可持有槍枝、子彈罪之成立，所謂「持有」，
    並非必需親自對該槍、彈實行管領行為為必要，如以共同犯
    罪之意思，事先有犯意之合致，而由其中一部分人對該槍、
    彈實行占有、管領行為者，仍應論以該未經許可持有槍、彈
    罪之共同正犯（最高法院97年度臺上字第1183號判決意旨參
    照）。經查：
  1.按強盜罪之所謂「不能抗拒」，係指行為人所為之強暴、脅
    迫等不法行為，就當時之具體事實，予以客觀之判斷，足使
    被害人身體上或精神上達於不能或顯難抗拒之程度而言。至
    施用之威嚇手段，客觀上是否足以壓抑被害人之意思自由，
    應依一般人在同一情況下，其意思自由是否因此受壓制為斷
    ，不以被害人之主觀意思為準，最高法院94年度台上字第
    2266號、87年度台上字第3705號判決意旨可資參照。次按刑
    法第328 條強盜取財罪所稱「至使不能抗拒」云云，現實例
    採客觀說，認為祇須行為人行為之性質及當時存在之具體情
    狀，可資抑制被害人之抗拒者，即克相當，至被害人實際上
    有未抗拒，則非所問。又按瞬息之間手槍真假難辨之情形下
    ，縱令該槍枝為假，尚不免於致令無法抗拒之情（最高法院
    26年滬上字第9 號判例要旨參照）。衡諸現今槍枝氾濫，一
    般人在遭持槍之人以槍口指住之時，實難認客觀上尚得抗拒
    ；被害人於遭被告持槍壓制時，僅係關鎖車窗、車門，並以
    其所駕駛之自小客車加速逃離，顯係因畏懼被告2 人施暴之
    躲避行為，要難謂為反抗，或認被告2 人之行為未至使被害
    人不能抗拒之程度。
  2.被告洪善勇夥同楊萬章於強盜犯行時所共同攜帶之前揭槍枝
    、子彈，經鑑定均具殺傷力，有上開鑑定書在卷可稽，故自
    均屬客觀上對人之生命、身體、安全構成威脅而具有危險性
    之凶器無疑。
  (二)故核被告洪善勇所為係分別犯第330 條第2 項、第1 項、第
    321 條第1 項第3 款攜帶兇器加重強盜罪及槍砲彈藥刀械管
    制條例第7 條第4 項非法持有手槍罪、同條例第12條第4 項
    非法持有子彈罪。被告洪善勇以一行為共同持有前揭制式手
    槍及子彈等物，係同時觸犯非法持有手槍罪及非法持有子彈
    罪，應依刑法第55條前段想像競合之規定，從最重之槍砲彈
    藥刀械管制條例第7 條第4 項之未經許可持有手槍罪處斷。
    又未經許可持有槍、彈罪，其持有之繼續係行為之繼續，至
    持有行為終了時，均論以一罪，不得割裂（最高法院86年度
    臺上字第7408號判決要旨參照）。若以之犯他罪，兩罪間之
    關係如何，端視其開始持有之原因為斷。如早已非法持有槍
    、彈，後另起意犯罪，或意圖犯甲罪而持有槍、彈，卻持以
    犯乙罪，均應以數罪併罰論處；如行為人為犯特定之罪而持
    有槍、彈，其持有槍、彈之同時亦係犯該特定之罪時，自可
    依想像競合犯之規定，論以一罪；如於持有槍、彈後即緊密
    實行該特定犯罪，雖其持有槍、彈之時、地與犯特定罪之時
    、地，在自然意義上非完全一致，然二者仍有部分合致，且
    犯罪目的單一，依一般社會通念，認應評價為一罪方符合刑
    罰公平原則，如予數罪併罰，反有過度處罰之虞，與人民法
    律感情亦未契合；是於牽連犯廢除後，應適度擴張一行為概
    念，認此情形為一行為觸犯數罪名之想像競合犯，方屬適當
    （最高法院97年臺上字第3706號判決意旨參照）。被告洪善
    勇自98年間即為求防身而持有槍、彈等物，業經被告於本院
    審理中供述明確（本院99年12月29日審判筆錄第3 頁參照）
    ，是被告洪善勇於未經許可，持有手槍、子彈之行為後，另
    行起意為本案強盜之犯行，參諸前揭說明，自應論以數罪而
    予以分論併罰，併予敘明。
  (三)核被告楊萬章所為，係分別犯第330 條第2 項、第1 項、第
    321 條第1 項第3 款攜帶兇器加重強盜罪及槍砲彈藥刀械管
    制條例第7 條第4 項非法持有手槍罪、同條例第12條第4 項
    非法持有子彈罪。被告楊萬章以一行為同時與被告洪善勇共
    同持有前揭制式手槍及子彈等物，係同時觸犯非法持有手槍
    罪及非法持有子彈罪，應依刑法第55條前段想像競合之規定
    ，從最重之槍砲彈藥刀械管制條例第7 條第4 項之未經許可
    持有手槍罪處斷。被告楊萬章所犯加重強盜、持有槍、彈等
    罪，因其持有槍、彈係為犯本案強盜部分之犯行，且同時為
    加重強盜罪之攜帶兇器行為，衡諸前揭說明，應認係屬一行
    為觸犯數罪名之刑法第55條前段想像競合，故應從一重之加
    重強盜罪處斷（最高法院97年度臺上字第1880號判決意旨參
    照）。
  (四)被告洪善勇與楊萬章間，就上開強盜部分犯行，有犯意聯絡
    及行為分擔，為共同正犯。
  (五)就被告洪善勇加重強盜未遂犯行部分，被告雖均已著手於強
    盜行為之實施，惟尚未取得財物，且未對被害人之人身安全
    造成實際傷害，足認其犯行尚屬未遂，實害亦未如既遂犯所
    生危害之重大，本院爰認應依刑法第25條第2 項之規定，按
    既遂犯之刑度減輕其刑。
  (六)被告楊萬章部分，渠曾受如事實欄所載犯罪科刑及有期徒刑
    執行完畢之紀錄，有臺灣屏東地方法院檢察署刑案資料查註
    紀錄表與臺灣高等法院被告前案紀錄表各1 份在卷可稽，其
    於前案執行完畢後5 年以內故意再犯本件有期徒刑以上之罪
    ，為累犯，應依刑法第47條第1 項規定加重其刑。再就加重
    強盜未遂犯行部分，同前所述，本院認應依刑法第25條第2
    項之規定，按既遂犯之刑度減輕其刑。再查被告楊萬章所犯
    上開2 罪，固應依刑法第55條論以加重強盜未遂罪，業如前
    述，而該罪經減輕其刑後，其最輕法定刑度係有期徒刑3 年
    6 月；然就本案情形，依同條但書規定：「不得科以較輕罪
    名所定最低本刑以下之刑」，即不得科以持有手槍罪最低刑
    度有期徒刑5 年以下之刑，惟衡諸前揭制式手槍始終均由被
    告洪善勇持有，並由洪善勇持以強盜，被告楊萬章均未曾接
    觸該手槍，且被告楊萬章與洪善勇共同持有之時間亦僅作案
    當日即99年7 月3 日凌晨數小時之時間內，之後即解除占有
    ，則以被告楊萬章之犯罪情境和主觀惡性，衡諸所犯之持有
    手槍罪法定本刑為5 年以上有期徒刑，猶屬情輕法重，客觀
    上足資引起一般同情，顯有憫恕之處，認縱處以法定最低刑
    度仍嫌過重，是依刑法第59條之規定第減輕其刑度，並依法
    先加後減之。
  (七)爰審酌被告洪善勇前已因持有制式槍械經法院判決確定，無
    正當理由竟一再非法持有槍枝，難見悔意；且2 人均有如事
    實欄所示之前案犯罪科刑紀錄，顯見渠等素行均屬不佳。又
    被告2 人均值壯年，不思以己力賺取金錢花用，而竟駕駛車
    輛隨機選擇被害人，並持槍威嚇致使被害人不能抗拒而以此
    方式強盜他人財物；除造成他人財產上之損失，且同時嚴重
    危害他人人身安全及社會治安，並造成社會人心之不安，亦
    因而對被害人之精神造成嚴重之侵害，犯罪情節非輕。惟念
    其2 人於本院審理中坦承犯行，且強盜犯行中並未傷及被害
    人，且未見造成損失等一切情狀，分別量處如主文所示之刑
    ，並就被告洪善勇違反槍砲彈藥刀械管制條例併科之罰金刑
    部分諭知易服勞役之折算標準，以示懲儆。
  (八)沒收部分：
  1.按共同正犯因相互間利用彼此行為，以遂行其等犯意之實現
    ，本於責任共同原則，對於共犯自均應為沒收之諭知（最高
    法院91年度臺上字第5583號、89年度臺上字第6946號判決意
    旨參照）。扣案手槍1 支、子彈20顆部分，均係供本案犯行
    ，且屬違禁物，依前開說明，應依刑法第38條第1 項第1 款
    對被告2 人均宣告沒收。至扣案子彈另10顆部分，因鑑驗耗
    罄已失其殺傷力而非違禁物，自無庸再行宣告沒收，併予敘
    明。
  2.扣案黑色安全帽1 頂、抹布1 條，雖均係被告所有且係供犯
    本件強盜犯行所用之物，然均屬一般日常生活物品，核無沒
    收之必要，爰不併予宣告沒收，附此敘明。
據上論斷，應依刑事訴訟法第299 條第1 項前段，槍砲彈藥刀械
管制條例第7 條第4 項、第12條第4 項，刑法第11條前段、第28
條、第321 條第1 項第3 款、第330 條第1 項、第2 項、第25條
第2項 、第47條第1 項、第55條、第38條第1 項第1 款、第59條
，判決如主文。
本案經檢察官曾士哲到庭執行職務
中    華    民    國   100    年    1     月    5     日
                  刑事第四庭    審判長法  官  莊鎮遠
                                      法  官  蔡玉雪
                                      法  官  李謀榮
以上正本證明與原本無異。
如不服本判決應於收受判決後10日內向本院提出上訴書狀，並
應敘述具體理由；其未敘述上訴理由者，應於上訴期間屆滿後
20日內向本院補提理由書（均須按他造當事人之人數附繕本）
「切勿逕送上級法院」。
中    華    民    國   100    年    1     月    5     日
                                      書記官  蔡進吉
附錄本案論罪科刑法條全文：
槍砲彈藥刀械管制條例第7條
未經許可，製造、販賣或運輸火砲、肩射武器、機關鎗、衝鋒槍
、卡柄槍、自動步槍、普通步槍、馬槍、手槍或各類砲彈、炸彈
、爆裂物者，處死刑、無期徒刑或7 年以上有期徒刑；處徒刑者
，併科新臺幣3 千萬元以下罰金。
未經許可，轉讓、出租或出借前項所列槍砲、彈藥者，處無期徒
刑或5 年以上有期徒刑，併科新臺幣1 千萬元以下罰金。
意圖供自己或他人犯罪之用，而犯前2 項之罪者，處死刑或無期
徒刑；處徒刑者，併科新臺幣5 千萬元以下罰金。
未經許可，持有、寄藏或意圖販賣而陳列第1 項所列槍砲、彈藥
者，處5 年以上有期徒刑，併科新臺幣1 千萬元以下罰金。
意圖供自己或他人犯罪之用，以強盜、搶奪、竊盜或其他非法方
法，持有依法執行公務之人所持有之第1 項所列槍砲、彈藥者，
得加重其刑至二分之一。
第 1 項至第 3 項之未遂犯罰之。
槍砲彈藥刀械管制條例第12條
未經許可，製造、販賣或運輸子彈者，處1 年以上7 年以下有期
徒刑，併科新台幣500 萬元以下罰金。
未經許可，轉讓、出租或出借子彈者，處6 月以上5 年以下有期
徒刑，併科新台幣300 萬元以下罰金。
意圖供自己或他人犯罪之用，而犯前二項之罪者，處3 年以上10
年以下有期徒刑，併科新台幣700 萬元以下罰金。
未經許可，持有、寄藏或意圖販賣而陳列子彈者，處5 年以下有
期徒刑，併科新台幣300 萬元以下罰金。
第 1 項至第 3 項之未遂犯罰之。
中華民國刑法第330 條
犯強盜罪而有第321 條第1 項各款情形之一者，處7 年以上有期
徒刑。
前項之未遂犯罰之。